ACORDAO-COMPLETO-2405204

ACÓRDÃO 1183/2021 ATA 2/2021 - PRIMEIRA CÂMARA

VISTOS, relatados e discutidos estes autos de concessão e reversão de pensão militar pelo Ministério da Defesa - Comando do Exército.
ACORDAM os ministros do Tribunal de Contas da União, reunidos em sessão da 1ª Câmara, ante as razões expostas pelo relator, em:
9.1. considerar legais e determinar o registro dos atos dos Srs. João Miguel de Ávila (76372/2018, peça 3) , Deoclécio Amaral de Jesus (76492/2018, peça 4) , Sy Ricieri Bianchini (77216/2018, peça 5) , Júlio de Miranda (77776/2018, peça 7) , Tadeu Cerski (79604/2018, peça 8) , Bento Rodrigues de Matos (83752/2018, peça 9) , Manoel Machado de Lima Sobrinho (84919/2018, peça 10) e Valmy Brum (85121/2018, peça 11) ;
9.2. considerar ilegais os atos de pensão militar inicial instituídas pelo Sr. Valdir Porto Alegre (76288/2018, peça 2) e pelo Sr. Silvestre Jardim Dias (77602/2018, peça 6) , recusando-lhes o registro, nos termos do § 1º do art. 260 do RI/TCU; 
9.2. dispensar o ressarcimento das quantias indevidamente recebidas, presumidamente, de boa-fé pelos pensionistas, nos termos do enunciado 106 da Súmula da Jurisprudência do Tribunal de Contas da União;
9.3. determinar ao Ministério da Defesa - Comando do Exército que:
9.3.1. no prazo de 15 (quinze) dias, a contar da ciência desta deliberação, abstenha-se de realizar pagamentos decorrentes dos atos impugnados, sujeitando-se a autoridade administrativa omissa à responsabilidade solidária, nos termos do art. 262, caput, do Regimento Interno/TCU;
9.3.2. regularize o posto/graduação que serve de base para o cálculo dos proventos das pensões militares instituídas pelos Srs. Valdir Porto Alegre e Silvestre Jardim Dias;
9.3.3. dê ciência, no prazo de 15 (quinze) dias, a contar do recebimento da notificação deste acórdão, do inteiro teor desta deliberação aos pensionistas, encaminhando a este Tribunal, no prazo de 30 (trinta) dias, comprovante da referida ciência;
9.3.4. informe aos pensionistas que o efeito suspensivo proveniente da interposição de possíveis recursos perante o Tribunal não os exime da devolução dos valores percebidos indevidamente após a respectiva notificação, caso os recursos não sejam providos;
9.3.5. cadastre novo ato de concessão de pensão militar livre da irregularidade apontada, submetendo-os no prazo de 30 (trinta) dias à apreciação deste Tribunal, nos termos do art. 262, caput e § 2º, do RI/TCU, e 19, § 3º, da Instrução Normativa TCU 78/2018;
9.4. encerrar e arquivar os presentes autos.

Concessão e reversão de pensão militar.

Primeira Câmara

3. Interessados: Denise Cerski Mello (XXX.919.010-XX); Ethel Maria Ritter Bianchini (XXX.984.380-XX); Jussara Terezinha Brum (XXX.940.690-XX); Marcelha do Carmo Kauer Lima (XXX.251.390-XX); Marcelina da Graça Deitos (XXX.251.720-XX); Marcelita Medianeira Francisco (XXX.897.900-XX); Márcia Maria Correa (XXX.586.840-XX); Maria Clara Leite de Ávila (XXX.359.230-XX); Maria Cláudia Brum Carrion (XXX.684.760-XX); Maria Helena Cerski Ribeiro (XXX.422.490-XX); Maria Izabel Gouveia Amaral de Jesus (XXX.892.160-XX); Mariza Beltrão de Matos (XXX.232.700-XX); Marlene Fernandes Motta (XXX.300.570-XX); Sandra Maria Cordeiro Schroeder (XXX.147.150-XX); Sara Marli Pinto Cordeiro (XXX.235.650-XX); Sônia Azeredo Dias (XXX.174.890-XX); Sônia Marisa Cordeiro Gabriel (XXX.140.700-XX); Valeska Cerski Lavratti (XXX.529.530-XX); Vânia Maria Brum (XXX.717.580-XX).

13.1. Ministros presentes: Benjamin Zymler (na Presidência) e Jorge Oliveira.
13.2. Ministros-Substitutos convocados: Augusto Sherman Cavalcanti e Weder de Oliveira (Relator).

WEDER DE OLIVEIRA

Em exame, dez atos de pensão militar (oito iniciais e duas reversões) emitidos pelo Ministério da Defesa - Comando do Exército.
A Secretaria de Fiscalização de Integridade de Atos e Pagamentos de Pessoal e de Benefícios Sociais (Sefip) , em instruções uníssonas (peças 13 e 14) , pugna pela legalidade dos atos.
O MP/TCU, representado pelo procurador Júlio Marcelo de Oliveira, dissente, parcialmente, da Sefip, nos seguintes termos (peça 15) :
"Os Militares Valdir Porto Alegre Motta (peça 2) e Silvestre Jardim Dias (peça 6) receberam a vantagem estabelecida no art. 110 da Lei 6.880/1980, após estarem reformados, conforme o fundamento legal lançado nos respectivos atos do e-Pessoal.
De acordo com o Acórdão 2225/2019-TCU-Plenário, o Tribunal de Contas da União decidiu pela ausência de previsão legal para a extensão da referida vantagem a militares reformados, conforme o seguinte sumário:
Sumário: atos de reforma. Alteração de uma das concessões para elevação, em um grau hierárquico, do posto sobre o qual calculados os proventos do inativo, em face da superveniência de invalidez permanente decorrente de doença especificada em lei. Militar anteriormente reformado com proventos já calculados sobre o posto hierárquico superior, por tempo de serviço. Ausência de previsão legal para extensão da vantagem estabelecida no art. 110 da Lei 6.880/1980 a militares já reformados, bem como para o acréscimo de dois postos no cálculo dos proventos. Negativa de registro. Determinações. Legalidade e registro das demais concessões.
O aumento irregular concedido nas reformas reflete-se no cálculo do valor das pensões militares desses instituidores, como se verifica no quadro a seguir.
Destaque-se que a pensão militar, nos termos art. 6º da Lei 3.765/1960, pode ser calculada considerando-se 1 ou 2 postos acima, para os que preenchiam os requisitos temporais antes da revogação desse artigo pela MP 2.215-10/2001:
	Instituidor
	Posto na Reforma
	Posto de Contribuição
	Pensão Militar

				Devida
	Paga

	Valdir Porto Alegre Motta
	Major
	2 acima
	Coronel
	General de Brigada

	Silvestre Jardim Dias
	2º Tenente
	2º Tenente
	2º Tenente
	1º Tenente

Tendo em vista que os valores dos benefícios estão acima do devido, os respectivos atos devem ser considerados ilegais, com negativa de registro perante esta Corte de Contas, conforme o entendimento firmado pelo Acórdão 2225/2019-TCU-Plenário.
Os atos foram encaminhados em 2019, de modo que podem ser apreciados, para fins de registro, por este Tribunal, pois não houve o decurso do prazo decadencial previsto pelo Supremo Tribunal Federal, no âmbito do RE 636.553.
Ante o exposto, o Ministério Público de Contas manifesta-se pela ilegalidade das pensões militares instituídas por Valdir Porto Alegre Motta (peça 2) e por Silvestre Jardim Dias (peça 6) e aquiesce à proposta oferecida nos autos pela Sefip, quanto aos demais atos em exame."
	É o relatório.

não há.

Procurador Júlio Marcelo de Oliveira.

ATOS DE PENSÃO MILITAR. LEGALIDADE DE OITO ATOS. ART. 110 DA LEI 6.880/1980. ASCENSÃO IRREGULAR DE NÍVEIS HIERÁRQUICOS ENTRE A ATIVA E A REFORMA, REFLETIDA NA PENSÃO. ILEGALIDADE DE DOIS ATOS. DETERMINAÇÃO. SÚMULA 106. ARQUIVAMENTO.

PENSÃO MILITAR (PMIL)

Secretaria de Fiscalização de Integridade de Atos e Pagamentos de Pessoal e de Benefícios Sociais (Sefip).

Em exame, dez atos de pensão militar (oito iniciais e duas reversões) emitidos pelo Ministério da Defesa - Comando do Exército.
A Secretaria de Fiscalização de Integridade de Atos e Pagamentos de Pessoal e de Benefícios Sociais (Sefip) propõe a legalidade dos atos.
O MP/TCU, representado pelo procurador Júlio Marcelo de Oliveira, dissente, parcialmente, da Sefip, porque os "militares Valdir Porto Alegre Motta (peça 2) e Silvestre Jardim Dias (peça 6) receberam a vantagem estabelecida no art. 110 da Lei 6.880/1980, após estarem reformados, conforme o fundamento legal lançado nos respectivos atos do e-Pessoal".
De início, destaco precedentes deste Tribunal em que se decidiu que "os atos de concessão de reforma e pensão militar, embora tenham correlação, são atos complexos independentes de tal sorte que, uma eventual irregularidade que não tenha sido analisada em um ato de reforma apreciado pela legalidade pode ser reavaliada em um ato de pensão militar" (voto condutor do Acórdão 5263/2020-TCU-Primeira Câmara, relatados pelo ministro Vital do Rêgo) .
No mesmo sentido, os seguintes excertos de outros acórdãos:
"A jurisprudência do TCU apregoa que eventual irregularidade em ato de aposentadoria registrado por este Tribunal, sem possibilidade de revisão, pode ser objeto de nova análise de legalidade na apreciação da pensão decorrente, pois a concessão deste benefício é ato novo, igualmente complexo, que somente se aperfeiçoa após a apreciação realizada por esta Corte no exercício da competência prevista no art. 71, inciso III, da Constituição de 1988 (Acórdão 11468/2019-TCU-Primeira Câmara, da relatoria do ministro Vital do Rêgo, por exemplo) ." (Acórdão 457/2020-TCU-Segunda Câmara) .
"A respeito de o TCU ter considerado legal o ato de alteração de reforma do ex-militar, não há vinculação inafastável entre o ato instituidor e a pensão. É importante destacar que a jurisprudência do TCU tem se consolidado no sentido de que a apreciação de pensão decorrente de ato de aposentadoria ou reforma poderá ser objeto de nova análise, pois a concessão deste benefício é ato novo, igualmente complexo, que se aperfeiçoa após a apreciação realizada por este Tribunal no exercício da competência prevista no art. 71, inciso III, da Constituição de 1988." (Acórdão 8057/2020-TCU-Segunda Câmara) .
Os atos dos Srs. João Miguel de Ávila (76372/2018, peça 3) , Deoclécio Amaral de Jesus (76492/2018, peça 4) , Sy Ricieri Bianchini (77216/2018, peça 5) , Júlio de Miranda (77776/2018, peça 7) , Tadeu Cerski (79604/2018, peça 8) , Bento Rodrigues de Matos (83752/2018, peça 9) , Manoel Machado de Lima Sobrinho (84919/2018, peça 10) e Valmy Brum (85121/2018, peça 11) devem ser julgados legais e determinados seus respectivos registros.
Os atos referentes aos Srs. Valdir Porto Alegre Motta e Silvestre Jardim Dias devem ser julgados ilegais, conforme propões o Ministério Público de Contas.
O ex-militar Valdir Porto Alegre foi reformado inicialmente como major por idade-limite de permanência na reserva, como consta do ato Sisac 10003371-07-2007-013652-8 (julgado legal no âmbito do TC Processo 026.218/2009-4) . Posteriormente, sua reforma foi alterada, em razão de incapacidade definitiva, elevando seu posto referência de proventos para tenente-coronel (ato Sisac 10003371-07-2007-013652-8, julgado legal no âmbito do TC -Processo 028.216/2016-4) . 
O Sr. Silvestre Jardim Dias Alegre foi reformado inicialmente como segundo-tenente por idade-limite de permanência na reserva, como consta do ato 24384/2018 (julgado legal por meio do Acórdão 12023/2018-TCU-Segunda Câmara) . Posteriormente, sua reforma foi alterada, em razão de incapacidade definitiva, elevando seu posto referência de proventos para primeiro-tenente (ato 24391/2018, julgado legal por meio o mesmo acórdão que apreciou sua reforma inicial, Acórdão 12023/2018-TCU-Segunda Câmara) .
De pronto, deve ser registrado que essas alterações afrontam o que dispõe o art. 110, §§ 1º e 2º, da Lei 6.880/1980, o qual concedeu ao militar, apenas da reserva e da ativa, a possibilidade de ser inativado em grau hierárquico superior (no caso de invalidez permanente) :
"Art. 110. O militar da ativa ou da reserva remunerada, julgado incapaz definitivamente por um dos motivos constantes dos incisos I e II do art. 108, será reformado com a remuneração calculada com base no soldo correspondente ao grau hierárquico imediato ao que possuir ou que possuía na ativa, respectivamente.
§ 1º Aplica-se o disposto neste artigo aos casos previstos nos itens III, IV e V do artigo 108, quando, verificada a incapacidade definitiva, for o militar considerado inválido, isto é, impossibilitado total e permanentemente para qualquer trabalho.
§ 2º Considera-se, para efeito deste artigo, grau hierárquico imediato:
a) o de Primeiro-Tenente, para Guarda-Marinha, Aspirante-a-Oficial e Suboficial ou Subtenente;
b) o de Segundo-Tenente, para Primeiro-Sargento, Segundo-Sargento e Terceiro-Sargento; e
c) o de Terceiro-Sargento, para Cabo e demais praças constantes do Quadro a que se refere o artigo 16 (não grifado no original) ."
Acerca dessas situações, de inatividade em posto superior não condizente com o que dispõe o referido art. 110 da Lei 6.880/1980, o Tribunal assim decidiu no Acórdão 2225/2019-TCU-Plenário:
"ATOS DE REFORMA. ALTERAÇÃO DE UMA DAS CONCESSÕES PARA ELEVAÇÃO, EM UM GRAU HIERÁRQUICO, DO POSTO SOBRE O QUAL CALCULADOS OS PROVENTOS DO INATIVO, EM FACE DA SUPERVENIÊNCIA DE INVALIDEZ PERMANENTE DECORRENTE DE DOENÇA ESPECIFICADA EM LEI. MILITAR ANTERIORMENTE REFORMADO COM PROVENTOS JÁ CALCULADOS SOBRE O POSTO HIERÁRQUICO SUPERIOR, POR TEMPO DE SERVIÇO. AUSÊNCIA DE PREVISÃO LEGAL PARA EXTENSÃO DA VANTAGEM ESTABELECIDA NO ART. 110 DA LEI 6.880/1980 A MILITARES JÁ REFORMADOS, BEM COMO PARA O ACRÉSCIMO DE DOIS POSTOS NO CÁLCULO DOS PROVENTOS. NEGATIVA DE REGISTRO. DETERMINAÇÕES. LEGALIDADE E REGISTRO DAS DEMAIS CONCESSÕES."
Nessas circunstâncias, os postos corretos para referência de pagamento das pensões deveriam ser, respectivamente, o de major para o Sr. Valdir Porto Alegre, e de segundo-tenente para o Sr. Silvestre Jardim Dias Alegre.
Ainda assim, os atos de pensão por eles instituídas (Valdir Porto Alegre, 76288/2018, peça 2, e Silvestre Jardim Dias, 77602/2018, peça 6) trazem como fundamentação da reforma, na data de óbito, que gerou os respectivos benefícios pensionais, o art. 110 da Lei 6.880/1980, em razão de doença incapacitante permanente.
No caso do Sr. Valdir Porto Alegre, o ato de pensão em exame apenas replicou os fundamentos da alteração da reforma já promovida, mas, elevou em mais um grau o posto de referência para cálculo dos proventos, qual seja, o de general de brigada.
Em relação ao Sr. Silvestre Jardim Dias Alegre, ainda que o ato de pensão replique o fundamento da alteração de sua reforma, o posto referência não foi elevado, permanecendo o mesmo, o de primeiro-tenente.
Todavia, como apontado pelo MP/TCU, a pensão instituída pelo Sr. Valdir Porto Alegre pode ser calculada considerando-se 1 ou 2 postos acima do posto de reforma, nos termos art. 6º da Lei 3.765/1960, uma vez que preenchia os requisitos temporais antes da revogação desse artigo pela MP 2.215-10/2001. Ou seja, o posto correto para cálculo da pensão deve ser o de coronel e não o de general de brigada.
Com relação ao Sr. Silvestre Jardim Dias Alegre, não está evidenciado no ato pensional que tenha atingido os requisitos temporais mínimos exigidos, nos moldes do parágrafo anterior. Assim, a pensão por ele instituída deveria ter o pagamento referenciado no posto de segundo-tenente e não o de primeiro-tenente.
Com efeito, as duplas promoções evidenciadas nas reformas do ex-militares refletem nas pensões instituídas.
Desse modo, os atos acostados às peças 2 e 6 devem ser considerados ilegais.
Também deve ser determinado ao Ministério da Defesa - Comando do Exército que regularize o posto/graduação que serve de base para o cálculo dos proventos das pensões militares instituídas por Valdir Porto Alegre e por Silvestre Jardim Dias Alegre.
Uma vez que os atos foram enviados a esta Corte de Contas há menos de 5 (cinco) anos, podem ser apreciados sem a necessidade de prévia oitiva dos pensionistas, nos termos do Acórdão 587/2011-TCU-Plenário.
Diante do exposto, voto pela aprovação do acórdão que ora submeto à apreciação deste Colegiado.
TCU, Sala das Sessões Ministro Luciano Brandão Alves de Souza, em 2 de fevereiro de 2021.
Weder de Oliveira 
Relator